---
title: "Relatório 1"
author: "Luciano Belo de Alcântara Júnior"
date: "15/08/2021"
output: pdf_document
---

```{r setup, include=FALSE}
knitr::opts_chunk$set(echo = TRUE)
require(data.table)
```

## Considere as medidas de temperatura de três cidades ao longo de 200 dias. Conforme apresentado abaixo:

```{r df}
set.seed(3897) # matrícula como seed
df <- data.frame( # dataframe com as temperaturas das cidades
  x1 = rnorm(200,30,10), # ( n, média, desvio padrão  )
  x2 = rnorm(200,15,5),  # ( 200 valores, média 15 e desvio padrão 5 ) 
  x3 = rnorm(200,0,15)
)

# seis primeiras linhas do dataframe
head(df) 
```

# Calculem a média, a mediana, os quartis, a variância, desvio padrão e o coeficiente de variação

Para isso, teremos duas tabelas divididas em: 

- média, mediana, primeiro e terceiro quartis
- variância, desvio padrão e coeficiente de variação

## Primeira Tabela
```{r table-1, echo=TRUE}

table1 <- data.table(
  cidades = c(
    "x1", "x2", "x3",
    "x1", "x2", "x3",
    "x1", "x2", "x3",
    "x1", "x2", "x3"
  ),  
  campos = c(
    "média", "média", "média",  
    "mediana", "mediana", "mediana",   
    "1o Quartil", "1o Quartil", "1o Quartil",
    "3o Quartil", "3o Quartil", "3o Quartil"
  ),  
  valores = c(
    mean(x = df$x1), mean(x = df$x2), mean(x = df$x3),
    median(x = df$x1), median(x = df$x2), median(x = df$x3), 
    quantile(df$x1,.25), quantile(df$x2,.25), quantile(df$x3,.25),
    quantile(df$x1,.75), quantile(df$x2,.75), quantile(df$x3,.75)
  )
) 

# muda formato da tabela de “long” para “wide”
newtable1 <- reshape(data = table1, idvar = "cidades", timevar = "campos", direction = "wide")

# muda o nome das colunas
colnames(newtable1) <- c("cidades", "média", "mediana","1o Quartil","3o Quartil")

print(newtable1)
```
## Segunda Tabela
```{r table-2, echo=TRUE}

table2 <- data.table(
  cidades = c(
    "x1", "x2", "x3",
    "x1", "x2", "x3",
    "x1", "x2", "x3"
  ),  
  campos = c(
    "variância", "variância", "variância",
    "desvio padrão", "desvio padrão", "desvio padrão",
    "coeficiente de variação", "coeficiente de variação", "coeficiente de variação"
  ),  
  valores = c(
    var(df$x1), var(df$x2), var(df$x3),
    sd(df$x1), sd(df$x2), sd(df$x3),
    100*sd(df$x1)/mean(x = df$x1), 100*sd(df$x2)/mean(x = df$x2), 100*sd(df$x3)/mean(x = df$x3)
  )
) 

# muda formato da tabela de “long” para “wide”
newtable2<- reshape(data = table2, idvar = "cidades", timevar = "campos", direction = "wide")

# muda o nome das colunas
colnames(newtable2) <- c("cidades","variância","desvio padrão","coeficiente de variação")

print(newtable2)
```

## Abaixo temos os resultados obtidos a partir da função summary que é capaz de resumir vários tipos de objetos em uma única função. Dentre esses objetos encontram-se o primeiro e o terceiro quartil, sendo que o segundo quartil é dado indiretamente através da mediana

### Cidade 1 (x1)
```{r df$x1}
summary(df$x1)
```
### Cidade 2 (x2)
```{r df$x2}
summary(df$x2)
```
### Cidade 3 (x3)
```{r df$x3}
summary(df$x3)
```

## Análise dos dados obtidos

A partir dos dados obtidos podemos perceber a cidade 2 possui uma maior homogeneidade de seus dados, seguida da cidade 1 e por fim a cidade 3. Isto se dá pelo fato do desvio padrão declarados na inicialização serem 5, 10 e 15 respectivamente, sendo assim, quanto maior o desvio padrão mais dispersos estarão seus dados em relação à sua média

# Gráficos
## Histograma

```{r histograma}
hist(df$x1, main = "Histograma da Cidade 1")

hist(df$x2, main = "Histograma da Cidade 2")

hist(df$x3, main = "Histograma da Cidade 3")
```

## Boxplot

### Cidade 1
```{r boxplot1}
boxplot(df$x1)
```

### Cidade 2
```{r boxplot2}
boxplot(df$x2)
```

### Cidade 3
```{r boxplot3}
boxplot(df$x3)
```


## Assimetria dos dados

Como já esperado a cidade 2 possui menor assimetria, seguida da cidade 1 e por fim da cidade 3. Isto se dá pois assim como já explicado anteriormente, quanto maior o desvio padrão maior será sua dispersão com relação a média, ocasionamente por conseguinte, maior assimetria. Ademais, percebe-se que a cidade 3 possui uma grande quantidade de dados discrepantes, por exemplo, tomando como parâmetro a média seu maior e menor valores tem diferenças de 42,36 e 54,76 respectivamente. Enquanto a cidade 2 que possui menor assimetria, tem 11,76 e 14.77 de diferença para maior e menor valores com relação a média.

