---
title: "Relatório 2"
author: "Luciano Belo - 3897"
date: "02/09/2021"
output: pdf_document
---

```{r setup, include=FALSE}
knitr::opts_chunk$set(echo = TRUE)
library("tidyverse")
library("esquisse")
library("stringr")
```

# Introdução

A _estatística_ se refere à matemática e às técnicas com as quais entendemos os dados. Como dito por Mark Twain: "Os fatos são teimosos, mas as estatísticas são mais maleáveis".

A estatística é um ramo de grande importância,já que desenvolve técnicas como a coleta de dados e sua organização, interpretação, análise e representação. O uso da matemática para a tomada de decisões vem acompanhando nossa história desde o início das grandes civilizações.

E como seria se a estatística não existisse? Bom, essa pergunta é muito complexa, apesar da dificuldade em perceber, muitas das decisões que tomamos na vida cotidiana são baseadas em estatísticas.

Desta forma, este relatório tem como objetivo relacionar e analisar dados comuns no nosso dia, neste caso um censo feito com os alunos, com auxílio de ferramentas _estatísticas_ . 

\vspace{0.5cm}
```{r df}

# Importação do dataframe
df <- readRDS("data/censo.Rds")

```


# Análises

Nesta seção iremos analisar cada uma das variáveis presentes em nosso _dataframe_ ( tabela de uma base de dados, em que cada linha corresponde a um registo - linha - da tabela e cada coluna corresponde às propriedades - campos - a serem armazenadas para cada registo da tabela ). 

## Variáveis
Antes de começar a fazer as análises precisamos a priori, entender o que são variáveis e quais são as suas classificações. Variável é uma característica de interesse que é medida em cada elemento da amostra ou população em estudo. As variáveis podem ter valores numérico ou não podendo ser classificadas da seguinte forma:

### Variáveis Numéricas ou Quantitativas

- Quantitativas Discretas: Se tratam de características mensuráveis que podem assumir apenas um número finito ou infinito contável de valores e, assim, somente fazem sentido valores inteiros. Geralmente são o resultado de contagens

- Quantitativas Contínuas: Se tratam de características que assumem valores em escala continua (na reta real), para que os valores fracionais (números com virgula) façam sentido. Usualmente devem ser medidas através de algum instrumento


### Variáveis Categóricas ou Qualitativas

São as características que não possuem valores quantitativos, mas, ao contrário, são definidas por várias categorias, ou seja, representam uma classificação dos indivíduos estudados e são divididas em:

- Qualitativas Nominais: Não existe ordenação dentre as categorias. Exemplos: sexo, cor dos olhos, fumante/não fumante, doente/sadio.

- Qualitativas Ordinais: Existe uma ordenação entre as categorias. Exemplos: escolaridade (1 grau, 2 graus, 3 graus), estágio da doença (inicial, intermediário, terminal), mês de observação (janeiro, fevereiro, dezembro).

## Gráficos

Gráficos são a tentativa de se expressar visualmente dados ou valores numéricos, de maneiras diferentes, assim facilitando a sua compreensão. Existem vários tipos de gráficos, entretando devemos saber quais são os mais adequados a partir dos tipos de variáveis. No caso deste relatório temos dois tipos de variáveis: Categóricas nominal e Numérica Discreta. 

Sendo assim, para as variáveis Categóricas nominal nós usaremos gráficos de barra e gráficos de setores. Já para as variáveis Numéricas discretas usaremos Histograma, Polígono de frequência com histograma e Boxplot.

### Gráficos de barra

Os gráficos em barras são comumente usados para exibir distribuições de frequências de variáveis qualitativas, como por exemplo a variável “Sexo”.

### Gráficos de setores

O gráfico em setores é comumente utilizado para representar parte de um todo, geralmente em percentagens, e é bastante apropriado para mostrar frequências de ocorrências de variáveis qualitativas.

### Histograma

O histograma é um gráfico de barras contíguas, e é apropriado para representar distribuições de frequências tando de variáveis quantitativas contínuas como discretas com muitos valores possíveis. Se a variável é quantitativa discreta, mas contém poucos valores possíveis, então os gráficos utilizados para apresentar a distribuição de frequência de variáveis qualitativas podem ser usados para representar sua frequência nos dados observados.

### Polígono de frequência

Após a construção do histograma, é importante observar tendência de alturas das barras, para isso é interessante construir o polígono de frequência sobre as barras, que é um gráfico de linhas obtido ligando os pontos médios dos topos de cada barra.

### Boxplot

O Boxplot ou box plot é um diagrama de caixa construído utilizando as referências de valores mínimos e máximos, primeiro e terceiro quartil, mediana e outliers da base de dados. O boxplot tem como objetivo estudar as medidas estatística do conjunto de dados, como propriedades de locação, variabilidade, média, e outliers.

\newpage
# Análises Dataframe

Agora já definidos os conceitos, iremos iniciar as análises. Dentre as variáveis que serão analisadas temos:

- Curso
- Provedor
- Idade
- Residência
- Estado
- Semestre
- Primeira vez na matéria
- Facilidade em Exatas
- Opinião sobre os períodos remotos
- Turma

## Curso
\vspace{0.5cm}

Nesta subseção será analisado os dados referentes aos Cursos. Esta coluna é uma variável Categórica nominal, logo, teremos gráficos de barra e gráficos de setores. 

```{r curso}

curso <- df %>%
  group_by(CURSO) %>%
  summarise(Total=n())

curso %>% ggplot(aes(reorder(CURSO,Total), Total, fill=CURSO)) +
  geom_col(show.legend = FALSE) + 
  geom_text(aes(label=Total), vjust=-0.5)+
  ylim(0,50)+
  theme_gray()+
  xlab("Curso dos Estudantes de Estatística")+
  ylab("Quantidade de Estudantes")+
  ggtitle("Gráfico de Barras - Cursos")+
  theme(axis.text.x = element_text(angle = 45, hjust = 1),
        plot.title = element_text(hjust = 0.5))

tabela <- table(df$CURSO)
pie(tabela,col=rainbow(10),cex=0.7, main="Gráfico de setores - Cursos")

```


\vspace{0.5cm}
É perceptível a partir dos gráficos que o curso de maior expressão é Educação Física e o de menor matemática. É notável também que os cursos de Ciências Biológicas, Agronomia, Engenharia de Alimentos, Ciência da Computação e Administração possuem quantidades bem próximas de alunos.

## Provedor
\vspace{0.5cm}

Nesta subseção será analisado os dados referentes aos Provedores de Email. Esta coluna é uma variável Categórica nominal, logo, teremos gráficos de barra e gráficos de setores. 

```{r provedor}

provedor <- df %>%
  group_by(PROVEDOR) %>%
  summarise(Total=n())
provedor %>% ggplot(aes(reorder(PROVEDOR,Total), Total, fill=PROVEDOR)) +
  geom_col(show.legend = FALSE) + 
  geom_text(aes(label=Total), vjust=-0.5)+
  ylim(0,80)+
  theme_gray()+
  xlab("Provedores")+
  ylab("Quantidade de  usuários do Provedor")+
  ggtitle("Gráfico de Barras - Provedor")+
  theme(axis.text.x = element_text(angle = 45, hjust = 1),
        plot.title = element_text(hjust = 0.5))

tabela <- table(df$PROVEDOR)
pie(tabela,col=rainbow(4),cex=0.5, main="Gráfico de setores - Provedores")

```


\vspace{0.5cm}
Notamos a partir dos gráficos que os provedores Gmail e UFV são mais expressivos. Vale ressaltar que o gráfico de setores é de grande auxílio quanto a interpretação, já que visualmente conseguimos mensurar os dados como parcelas.

## Idade
\vspace{0.5cm}
Nesta subseção será analisado os dados referentes as Idades. Esta coluna é uma variável Numérica Discreta, logo, teremos Histograma, Polígono de frequência com histograma e Boxplot. 

```{r idade}

hist(df$IDADE,  
     main="Histograma - Idades", 
     xlab="Idades",
     ylab = "Frequência",
     border="black", 
     col=rgb(1,0,0,0.5))

h=hist(df$IDADE,
       main="Polígono de frequência com histograma",
       xlab="Idades",
       ylab="Frequência",
       border="black", 
       col=rgb(1,0,0,0.5))
lines(c(min(h$breaks), h$mids, max(h$breaks)), c(0,h$counts, 0), type = "l")

boxplot(
  df$IDADE,
  main="BoxPlot - Idades", 
  xlab="Idades",
  ylab = "Frequência",
  col=rgb(1,0,0,0.5))

```


\vspace{0.5cm}
Abaixo temos os resultados obtidos a partir da função summary que é capaz de resumir vários tipos de objetos em uma única função. Dentre esses objetos encontram-se o primeiro e o terceiro quartil, sendo que o segundo quartil é dado indiretamente através da mediana.

```{r idades_summary}
summary(df$IDADE)
```
\vspace{0.5cm}
Podemos notar a partir das informações anteriores, tanto dos gráficos quanto da função _summary_ que as idades são em média 23 anos. Podemos notar também a presença de outliers ( os outliers são dados que se distanciam radicalmente de todos os outros São pontos fora da curva normal, valores que fogem da normalidade e que podem causar desequilíbrio nos resultados obtidos ), ja que possuímos valores acima da soma Q3 + FIQ * 1,5, em que FIQ = Q3 - Q1. Além disso, podemos notar um valor alto para a amplitude ( diferença entre valores máximo e mínimo ) o que nos indica uma grande dispersão ou variabilidade dos dados para esta variável.

## Residência
\vspace{0.5cm}

Nesta subseção será analisado os dados referentes as Residências. Esta coluna é uma variável Categórica nominal, logo, teremos gráficos de barra e gráficos de setores. 

```{r residencia}
df$RESIDENCIA <- stringr::str_trim(df$RESIDENCIA)

residencia <- df %>% 
  group_by(RESIDENCIA) %>% 
  summarise(Total=n())

residencia %>% ggplot(aes(reorder(RESIDENCIA, Total), Total, fill=RESIDENCIA)) +
  geom_col(show.legend = FALSE) + 
   theme(legend.position = 'top', 
        legend.spacing.x = unit(10.0, 'cm'),
        legend.text = element_text(margin = margin(t = 10))) +
  theme_gray()+
  xlab("Residências")+
  ylab("Quantidade por Residência")+
  ggtitle("Gráfico de Barras - Residências")+
  geom_text(aes(label=Total), vjust=-0.5)+
  coord_flip()

###################################
residencia <- df %>% 
  group_by(RESIDENCIA) %>% 
  summarise(Total=n())

residencia <- residencia %>% filter(Total>=2)

residencia %>% ggplot(aes(reorder(RESIDENCIA, Total), Total, fill=RESIDENCIA)) +
  geom_col(show.legend = FALSE) + 
  geom_text(aes(label=Total), hjust=-0.5, size=5)+
    theme_gray()+
  xlab("Residências")+
  ylab("Quantidade por Residência")+
  ggtitle("Gráfico de Barras - Residências com valores superiores a 2")+
  coord_flip()+
  ylim(0,40)

```


\vspace{0.5cm}
Nesta seção foram feitos gráficos de barras, sendo que o primeiro contém todas as residências da coluna e o segundo residências com valores superiores a 2. Como nesta variável há uma quantidade expressiva de dados distintas, percebe-se que o primeiro gráfico torna-se de difícil leitura, já o segundo como foi feita a filtragem, é mais agradável de ser visto. Notamos também, que as cidades de Florestal e Pará de Minas possuem os maiores valores.  

## Estado
\vspace{0.5cm}

Nesta subseção será analisado os dados referentes aos Estados. Esta coluna é uma variável Categórica nominal, logo, teremos gráficos de barra e gráficos de setores. 

```{r estado}
estado <- df %>%
  group_by(ESTADO) %>%
  summarise(Total=n())

estado %>% ggplot(aes(reorder(ESTADO,Total), Total, fill=ESTADO)) +
  geom_col(show.legend = FALSE) + 
  geom_text(aes(label=Total), vjust=-0.5)+
  ylim(0,140)+
  theme_gray()+
  xlab("Estados")+
  ylab("Quantidade por Estado")+
  ggtitle("Gráfico de Barras - Estados")+
  theme(axis.text.x = element_text(angle = 45, hjust = 1),
        plot.title = element_text(hjust = 0.5))

tabela <- table(df$ESTADO)
pie(tabela,col=rainbow(6),cex=0.6, main="Gráfico de setores - Estados")
```


\vspace{0.5cm}
Notamos a partir dos gráficos que Minas Gerais é o estado mais expressivo. Vale ressaltar que assim como o gráfico de setores para a variável de Provedores, neste caso também é de grande auxílio quanto a interpretação, já que visualmente conseguimos mensurar os dados como parcelas.

## Semestre
\vspace{0.5cm}
Nesta subseção será analisado os dados referentes aos Semestres. Esta coluna é uma variável Numérica Discreta, logo, teremos Histograma, Polígono de frequência com histograma e Boxplot. 

```{r semestre}
hist(df$SEMESTRE,  
     main="Histograma - Semestres", 
     xlab="Semestres",
     ylab = "Frequência",
     border="black", 
     col="bisque")

h=hist(df$SEMESTRE,
       main="Polígono de frequência com histograma",
       xlab="Semestres",
       ylab="Frequência",
       border="black", 
       col="bisque")
lines(c(min(h$breaks), h$mids, max(h$breaks)), c(0,h$counts, 0), type = "l")

boxplot(
  df$SEMESTRE,
  main="BoxPlot - Semestres", 
  xlab="Semestres",
  ylab = "Frequência",
  col="bisque")
```


\vspace{0.5cm}
Abaixo temos os resultados obtidos a partir da função summary que como explicado anteriormente, encontram-se o primeiro e o terceiro quartil, sendo que o segundo quartil é dado indiretamente através da mediana.

```{r semestres_summary}
summary(df$SEMESTRE)
```
\vspace{0.5cm}
Podemos notar a partir das informações anteriores, tanto dos gráficos quanto da função _summary_ que as pessoas estão em média no 5º semestre. Podemos notar também que ao contrário da variável Idades não há presença de outliers, mostrando então melhor precisão.

## Primeira vez na matéria
\vspace{0.5cm}

Nesta subseção será analisado os dados referentes as vezes em que a matéria foi cursada. Esta coluna é uma variável Categórica nominal, logo, teremos gráficos de barra e gráficos de setores. 

```{r primeira_vez}
primeira_vez <- df %>%
  group_by(PRIMEIRAVEZ) %>%
  summarise(Total=n())

primeira_vez %>% ggplot(aes(reorder(PRIMEIRAVEZ,Total), Total, fill=PRIMEIRAVEZ)) +
  geom_col(show.legend = FALSE) + 
  geom_text(aes(label=Total), vjust=-0.5)+
  ylim(0,125)+
  theme_gray()+
  xlab("Vezes em que foi feita a disciplina")+
  ylab("Quantidade por vez")+
  ggtitle("Gráfico de Barras - Vezes em que foi feita a disciplina")+
  theme(axis.text.x = element_text(angle = 45, hjust = 1),
        plot.title = element_text(hjust = 0.5))

tabela <- table(df$PRIMEIRAVEZ)
pie(tabela,col=rainbow(3),cex=0.9, main="Gráfico de setores - Vezes em que foi feita a disciplina")
```


\vspace{0.5cm}
Notamos a partir dos gráficos que a quantidade mais expressiva é de alunos que estão fazendo a disciplina pela primeira vez. Vale ressaltar que assim como o gráfico de setores para a variável de Provedores e Estados, neste caso também é de grande auxílio quanto a interpretação.

## Facilidade em Exatas
\vspace{0.5cm}

Nesta subseção será analisado os dados referentes a Facilidade em Exatadas. Esta coluna é uma variável Categórica nominal, logo, teremos gráficos de barra e gráficos de setores. 

```{r facilidade_exatas}
facilidade_exatas <- df %>%
  group_by(FACILIDADEEXATAS) %>%
  summarise(Total=n())

facilidade_exatas %>% ggplot(aes(reorder(FACILIDADEEXATAS,Total), Total, fill=FACILIDADEEXATAS)) +
  geom_col(show.legend = FALSE) + 
  geom_text(aes(label=Total), vjust=-0.5)+
  ylim(0,105)+
  theme_gray()+
  xlab("Facilidade com Exatas")+
  ylab("Quantidade por Resposta")+
  ggtitle("Gráfico de Barras - Facilidade com Exatas")+
  theme(axis.text.x = element_text(angle = 45, hjust = 1),
        plot.title = element_text(hjust = 0.5))

tabela <- table(df$FACILIDADEEXATAS)
pie(tabela,col=rainbow(2),cex=0.9, main="Gráfico de setores - Facilidade com Exatas")
```


\vspace{0.5cm}
Notamos a partir dos gráficos que a quantidade mais expressiva é de alunos que não possuem facilidade em exatas, sendo que estes valores chegam a ser mais de 60% do valor total.

## Opinião sobre os períodos remotos
\vspace{0.5cm}

Nesta subseção será analisado os dados referentes as opiniões sobre os períodos remotos. Esta coluna é uma variável Categórica nominal, logo, teremos gráficos de barra e gráficos de setores. 

```{r opiniao_periodos_remotos}
opiniao_periodos_remotos <- df %>%
  group_by(OPINIAOPERIODOSREMOTOS) %>%
  summarise(Total=n())

opiniao_periodos_remotos %>% ggplot(
    aes(reorder(OPINIAOPERIODOSREMOTOS,Total), 
        Total, 
        fill=OPINIAOPERIODOSREMOTOS)
    ) +
  geom_col(show.legend = FALSE) + 
  geom_text(aes(label=Total), vjust=-0.5)+
  ylim(0,78)+
  theme_gray()+
  xlab("Opinião sobre o Período Remoto")+
  ylab("Quantidade por Opinião")+
  ggtitle("Gráfico de Barras - Opinião sobre o Período Remoto")+
  theme(axis.text.x = element_text(angle = 45, hjust = 1),
        plot.title = element_text(hjust = 0.5))


tabela <- table(df$OPINIAOPERIODOSREMOTOS)
pie(tabela,col=rainbow(5),cex=0.9, main="Gráfico de setores - Opinião sobre o Período Remoto")
```


\vspace{0.5cm}
Podemos interpretar a partir das informações anteriores, que os alunos de modo geral preferem as aulas presenciais, enquanto a quantidade de alunis que preferem o ensino remoto é a menor.

## Turma
\vspace{0.5cm}

Nesta subseção será analisado os dados referentes as Turmas. Esta coluna é uma variável Categórica nominal, logo, teremos gráficos de barra e gráficos de setores. 

```{r turma}
turma <- df %>%
  group_by(TURMA) %>%
  summarise(Total=n())

turma %>% ggplot(aes(reorder(TURMA,Total), Total, fill=TURMA)) +
  geom_col(show.legend = FALSE) + 
  geom_text(aes(label=Total), vjust=-0.5)+
  ylim(0,68)+
  theme_gray()+
  xlab("Turmas")+
  ylab("Quantidade por Turma")+
  ggtitle("Gráfico de Barras - Turmas")+
  theme(axis.text.x = element_text(angle = 45, hjust = 1),
        plot.title = element_text(hjust = 0.5))

tabela <- table(df$TURMA)
pie(tabela,col=rainbow(3),cex=0.9, main="Gráfico de setores - Turmas")
```


\vspace{0.5cm}
Podemos interpretar a partir das informações anteriores, que os valores de cada turma são bem próximos e em contraste a disciplina de MAF105 tanto da turma 1 quanto a 2  a disciplina de MAF160 é a de menor expressão.

\vspace{1.5cm}
# Conclusão

Conclui-se que este relátorio apresentou resultados muito interessantes, por relacionar os tipos de variáveis e os mais variados tipos de gráficos.
Por conseguinte podemos ressaltar que a linguagem R nos permite criar gráficos interativos a partir dos resultados das análises de dados. Os gráficos podem ser usados para obter insights significativos durante todo o processo de análise de dados ou podem ser exportados em um relatório como neste caso.

A análise de dados permite, ao mesmo tempo, ter um panorama geral do dataframe e riqueza de detalhes em cada variável. Ademais, a junção de análise e uso de gráficos, corrobora para melhor entendimento da disciplina de Estatística, sendo assim, conseguimos ter um melhor aprendizado da matéria.

\newpage
# Referências

[O que é a Estatística](https://mundoeducacao.uol.com.br/matematica/estatistica.htm#:~:text=A%20estat%C3%ADstica%20%C3%A9%20um%20ramo,o%20in%C3%ADcio%20das%20grandes%20civiliza%C3%A7%C3%B5es.)

[Importância da Estatística](https://oestatistico.com.br/por-que-estatistica-importante/)

[O que é um Dataframe](https://www.dcc.fc.up.pt/~ltorgo/SebentaR/HTML/node16.html#:~:text=Um%20data%20frame%20%C3%A9%20semelhante,registo%20(linha)%20da%20tabela.)

[Variáveis e Classificação](https://ejeconsultoria.com.br/2020/08/25/estatistica-e-suas-variaveis/)

[Gráficos](http://files.andersoncso.webnode.com.br/200000245-ec7e7ed77e/apostila%20R.pdf)

[Quando usar determinado Gráfico](https://bookdown.org/rfdapaz/graffreq/gr%C3%A1ficos-para-vari%C3%A1veis-quantitativas.html#)

[Boxplot](https://www.voitto.com.br/blog/artigo/boxplot)